臺灣高等法院臺中分院刑事裁定　
110年度毒抗字第1288號
抗  告  人  
即  被  告  謝俊民
上列抗告人即被告因違反毒品危害防制條例案件，經檢察官聲請
觀察、勒戒（聲請案號：臺灣臺中地方檢察署110年度聲觀字第4
42號、110年度毒偵字第1192號），不服臺灣彰化地方法院中華
民國110年10月8日裁定（110年度毒聲字第572號），提起抗告，
本院裁定如下：
    主  文
抗告駁回。
    理  由
一、抗告人即被告謝俊民（下稱被告）抗告意旨略以：被告於為
    警採尿後，錄製口供前，即自行向警方坦承有施用行為，且
    清楚說明全案始末，符合自首要件規定，是請求依自首規定
    免除一半刑責。又被告參加替代療法10餘年，都不曾萌生施
    用毒品的想法，對毒品的感受變得厭惡，直至無意間接到朋
    友的簡訊時，才想起去年前朋友放入被告外套左邊口袋內之
    海洛因及安非他命毒品，許是酒精的作祟，加上吃了安眠藥
    後沒有睡覺的關係，竟萌生嚐試的念頭，而犯了致命的錯誤
    ，從製作筆錄那日起每天都有種懺悔的情緒生成。修編後之
    毒品危害防制條例視毒品施用者為「病人」，「病患」是殘
    害本身健康，並非危害社會重大情況，與真正的罪犯不同，
    惟入獄後的處遇卻與罪犯無異。成功戒毒，對家人的責任及
    付出更具意義，監獄人滿為患，是能夠排除的事云云。
二、按犯毒品危害防制條例第10條之罪者，檢察官應聲請法院裁
    定，令被告入勒戒處所觀察、勒戒，其期間不得逾2月，毒
    品危害防制條例第20條第1項定有明文。又民國87年立法通
    過之毒品危害防制條例，於立法理由中表示施用毒品者，除
    係刑事法意義之犯人外，並具有病人之特色。97年4月30日
    修正公布、同年10月30日施行及109年1月15日修正公布、11
    0年5月1日施行之毒品危害防制條例第24條第1項之規定對於
    「初犯」及「3年後再犯」毒癮治療方式，採行「觀察、勒
    戒」與「緩起訴之戒癮治療」並行之雙軌模式。前者係以監
    禁式治療為特色，針對受處分人將來之危險所為預防、矯正
    措施之保安處分，目的在求短時間內隔絕施用毒品者之毒品
    來源，務使其專心戒除並斷絕施用毒品者之身癮及心癮，並
    非對於施用毒品犯罪者之懲處，屬強制規定；後者則係以社
    區醫療處遇替代監禁式治療，使尚未嚴重成癮或衷心戒毒之
    施用毒品者得以繼續其正常家庭與社會生活，避免其等因尋
    求戒癮治療而失去親情支持或被迫中斷學業、工作。其次行
    政院依毒品危害防制條例第24條第3項授權而訂定「毒品戒
    癮治療實施辦法及完成治療認定標準」，明定被告有下列情
    事之一時，不適合為附命完成戒癮治療之緩起訴處分。但無
    礙其完成戒癮治療之期程者，不在此限：「一、緩起訴處分
    前，因故意犯他罪，經檢察官提起公訴或判決有罪確定。二
    、緩起訴處分前，另案撤銷假釋，等待入監服刑。三、緩起
    訴處分前，另案羈押或執行有期徒刑」（第2條第2項）。上
    開戒癮治療實施辦法即可作為裁量判斷之輔佐標準。是立法
    者既賦予檢察官選擇上述雙軌制度之權限，則凡犯毒品危害
    防制條例第10條之罪者，經檢察官聲請法院裁定將被告送勒
    戒處所觀察、勒戒者，法院原則上應予尊重，僅得就檢察官
    之判斷有違背法令、事實認定有誤或其他裁量重大明顯瑕疵
    等事項，予以有限之低密度審查，並依法裁定受處分人令入
    勒戒處所觀察、勒戒，並無自由裁量之餘地，亦無自由斟酌
    以其他方式替代或得以其他原因、受處分人之個人因素而免
    予執行之權。
三、經查：
　㈠按憲法第16條保障人民有訴訟之權，旨在確保人民有依法定
    程式提起訴訟及受公平審判之權利。至於訴訟救濟，究應循
    何種訴訟程式為之，則由立法機關依職權衡酌訴訟案件之性
    質及既有訴訟制度之功能等而為設計，有司法院大法官會議
    釋字第418號解釋文可資參照。是以我國訴訟程式繁複，一
    般民眾對法律救濟途徑未能知之甚詳，基於前揭憲法對訴訟
    權之保障及法安定性之維護，於民眾具狀向法院請求訴訟救
    濟，而依其所提書狀之敘述內容，如未能明確表明其究係向
    法院請求或聲請何事，法院仍應極力探求當事人真意，為當
    事人謀求適當之訴訟救濟途徑，不能僅因其請求意旨有未臻
    明確之輕微瑕疪，即率予不為處理或任意駁回，責令當事人
    承受程式上之不利益。查本件被告雖向原審提出本件「陳述
    理由狀」，惟原審法院經電詢被告之真意，被告明確答覆是
    對於原審裁定之內容表示不服等語，有電話洽辦公務紀錄單
    在卷可佐（見本院卷第17頁），而依抗告程序檢卷送交本院
    ，乃係為被告人謀求適當之訴訟救濟途徑，考其立意，實符
    憲法維護當事人訴訟權之基本人權保障，尚無不妥，是本院
    自應依抗告程序之規定終結本案，合先敘明。
　㈡被告基於施用第一級毒品及第二級毒品之犯意，於110年8月1
    0日下午8時許，在彰化縣○○鎮○○路0段000巷00弄00號住處，
    以將海洛因摻水稀釋後置入針筒注射之方式，施用第一級毒
    品海洛因1次；另於同年月11日上午9時2分為警採尿時回溯9
    6小時內之某時許，在不詳處所，以不詳方式，施用第二級
    毒品甲基安非他命1次等事實。訊據被告對於施用第一級毒
    品之事實坦承不諱，然矢口否認有何施用第二級毒品犯行，
    惟查被告於110年8月11日上午9時2分許為警採集之尿液，經
    其於警詢中陳稱係其排放後親自封籤等語（見警卷第2頁）
    ，而該尿液經送立人醫事檢驗所以EIA酵素免疫法為初步檢
    驗，並以LC/MS/MS液相層析串聯質譜法為確認檢驗後，呈安
    非他命類、海洛因、鴉片代謝物陽性反應，其中安非他命、
    甲基安非他命濃度分別達589ng/ml、13588ng/ml，均大於確
    認檢驗閾值濃度等情，有立人醫事檢驗所110年8月27日出具
    之濫用藥物尿液檢驗報告、彰化縣警察局彰化分局委託檢驗
    尿液代號與真實姓名對照認證單、台灣彰化地方檢察署鑑定
    許可書各1份在卷可查。是依上開事證，被告有於上開時、
    地，施用第一級毒品海洛因及第二級毒品甲基安非他命之犯
    行，應可認定，被告所辯未施用第二級毒品犯行云云，顯與
    前揭事證不符，不足採信。又被告前因施用毒品，經臺灣彰
    化地方院以93年度毒聲字第1006號裁定送觀察、勒戒後，認
    無繼續施用毒品之傾向，於94年1月20日釋放出所，並經臺
    灣彰化地方檢察署檢察官以93年度毒偵字第3853、4517號為
    不起訴處分確定等情，有臺灣高等法院被告前案紀錄表在卷
    可佐。足見被告於上開各該時間，再犯本案施用毒品犯行，
    距其最近1次犯該罪，經依法觀察、勒戒執行完畢釋放後，
    已逾3年，是原審法院依上開採尿鑑定結果認定被告確有施
    用第一級、第二級毒品之事實，而依檢察官聲請裁定應送勒
    戒處所觀察、勒戒，於法並無不合。
　㈢被告雖執前詞提起抗告，惟查，原裁定係就被告所為上開施
    用毒品犯行，為觀察、勒戒之處分，並非逕為論罪科刑判決
    ，抗告意旨請求依自首規定免除一半刑責云云，難認有理由
    。又犯毒品危害防制條例第10條之施用第一級、第二級毒品
    之罪者，檢察官應聲請法院裁定令被告入勒戒處所觀察、勒
    戒，為毒品危害防制條例第20條第1項所明定，屬強制規定
    ，是凡犯毒品危害防制條例第10條之罪者，經檢察官聲請，
    法院僅得依法裁定受處分人令入勒戒處所觀察、勒戒，並無
    自由裁量之餘地，亦無自由斟酌以其他方式替代或得以其他
    原因、受處分人之個人因素而免予執行之權。被告雖自陳已
    參加替代療法10餘年，並陳明本案施用緣由及心路歷程等情
    ，縱屬非虛，惟此均與被告施用毒品犯行應為矯治無涉，且
    被告既自陳已參加替代療法10餘年，猶再為本案施用毒品犯
    行，顯見其未能徹底戒斷毒品，而觀察、勒戒旨在幫助施用
    毒品者戒除毒癮，用以矯治、預防行為人再犯，當無從因行
    為人之個人心境因素、監獄已人滿為患等說詞而免予執行之
    理。
　㈣綜上所述，原裁定認被告施用第一級毒品海洛因、第二級毒
    品甲基安非他命之犯行明確，依檢察官之聲請裁定被告應送
    勒戒處所觀察、勒戒，核其認事用法俱無不合。被告以上開
    情詞提起抗告，尚屬無據，其抗告無理由，應予駁回。
四、依刑事訴訟法第412條，裁定如主文。
中　　華　　民　　國　　110 　年　　11　　月　　10　　日
            刑事第十二庭   審判長法　官　張  國  忠
                                 法　官  李  雅  俐
                                 法　官  陳      葳
上列正本證明與原本無異。
不得再抗告。
　　　　　　　　　　　　　     　書記官  蔡  皓  凡 

中　　華　　民　　國　　110 　年　　11　　月　　10　　日